【裁判字號】    95,訴,469
【裁判日期】    951019
【裁判案由】    違反台灣地區與大陸地區人民關係條例等
【裁判全文】
臺灣基隆地方法院刑事判決               95年度訴字第469號
公  訴  人  臺灣基隆地方法院檢察署檢察官
被      告  乙○○
指定辯護人  本院公設辯護人甲○○
上列被告因違反台灣地區與大陸地區人民關係條例等案件，經檢
察官提起公訴（95年度偵字第1347號），及移送併辦（95年度偵
字第3143號）本院判決如下：
    主  文
乙○○意圖營利使大陸地區人民非法進入台灣地區未遂，處有期
徒刑壹年貳月，緩刑伍年。
    事  實
一、乙○○為台灣地區男子，與欲非法來台賣淫之大陸地區女子
    丁○○，均明知大陸地區人民非經主管機關許可，不得進入
    台灣地區，且乙○○與大陸地區女子並無結婚之真意，竟因
    人蛇集團成員黃舜鴻（所涉偽造文書、違反台灣地區與大陸
    地區人民關係條例等罪嫌，現由檢察官以95年度偵字第3143
    號通緝中）允諾將代乙○○支付前往中國大陸之食宿、機票
    等花費，且支付人民幣500元作為乙○○於中國大陸期間之
    零用錢，且於大陸女子來台即支付新台幣（下同）5000元予
    乙○○，對保完成後，再支付5000元予乙○○，之後每個月
    則支付乙○○5000至10000元之報酬，乙○○見有利可圖，
    而與黃舜鴻及黃舜鴻之人蛇集團成員楊敏隆（所涉偽造文書
    、違反台灣地區與大陸地區人民關係條例等罪嫌，現由檢察
    官以95年度偵字第3143號偵辦中）形成共同犯意聯絡，先由
    黃舜鴻於民國92年10月7日前往中國大陸福建省寧德市安排
    假結婚事宜，再由楊敏隆偕同不知如何在大陸辦理假結婚之
    乙○○共同於92年10月11日由桃園中正機場出發前往中國大
    陸福建省寧德市，惟因該次漏帶結婚所需文件，楊敏隆便於
    92年10月15日帶同乙○○返台，楊敏隆再於同年月20日唆使
    人蛇集團中某一不詳成員陪同乙○○至桃園中正機場再度前
    往中國大陸福建省寧德市，乙○○、黃舜鴻、楊敏隆、上開
    人蛇集團不詳成員在寧德市尋得有意非法來台之大陸女子丁
    ○○（由本院通緝中，另結）後，渠等即基於共同行使使公
    務員登載不實文書之概括犯意，先於同年月22日在中華人民
    共和國福建省寧德市公證處辦理乙○○與丁○○之假結婚，
    取得中華人民共和國福建省寧德地區公證處西元2003年10月
    22日（2003）寧證字第2836號「結婚公證書」交予黃舜鴻，
    於同年11月5日持往財團法人海峽交流基金會認證後，乙○
    ○再於同年11月6日與黃舜鴻一起前往基隆市暖暖區戶政事
    務所，填具「結婚登記申請書」向戶政機關申辦結婚登記，
    使該戶政事務所不知情之承辦公務員蔡欣妤將乙○○與大陸
    地區女子丁○○結婚之不實事項，登載於職務上所掌管之公
    文書即戶籍資料上，並據以核發配偶欄登記為大陸地區女子
    丁○○之戶口名簿及戶籍謄本，足生損害於戶政機關對於戶
    籍登記管理之正確性，取得上開戶籍謄本後，乙○○連同其
    印章1枚一併交予黃舜鴻，由黃舜鴻蓋用乙○○印章製作委
    託書1紙，以乙○○名義委託楊敏隆於同年11月11日，持前
    揭戶籍謄本至內政部警政署入出境管理局，以申請丁○○來
    臺探親為名，填具「大陸地區人民進入臺灣地區旅行證申請
    書」，使該局承辦人員將乙○○與丁○○於92年10月22日結
    婚之不實事項，登載於職務上所職掌之公文書及電腦資料上
    ，並據以核發內容不實之「中華民國臺灣地區旅行證」（
    0000000000號）予丁○○，丁○○於93年1月7日持該「中華
    民國臺灣地區旅行證」搭機抵達桃園中正國際機場欲非法入
    境，實施面談之桃園中正機場航空警察局保安隊警員利明正
    先行於該日22時50分許面談丁○○並製作面談紀錄，再於該
    日23時50分許面談乙○○，利明正發現乙○○所述結婚內容
    與丁○○有所出入，懷疑乙○○與丁○○係假結婚，遂勸質
    疑乙○○，乙○○見無法自圓其說，始坦承供出上情，而使
    丁○○被內政部入出境管理局拒絕入境並強制出境，且撤銷
    該局所核發之上開旅行證。嗣經乙○○於95年2月7日下午3
    時6分許自動至臺灣基隆地方法院檢察署到案，檢察官乃發
    交警方依法究辦。
二、案經基隆市警察局報告臺灣基隆地方法院檢察署檢察官偵查
    起訴。
    理  由
一、訊據被告乙○○對於上開事實坦承不諱，被告所供核與卷附
    共犯黃舜鴻、楊敏隆之入出境紀錄相符，且被告向內政部入
    出境管理局陳呈之書狀內亦有「介結人黃舜鴻」之記載，向
    內政部入出境管理局陳呈之委託書則有受託人楊敏隆之親筆
    簽名、蓋印，且有楊敏隆之身分證正、反影本黏貼其上，堪
    認被告之自白與真實相符。此外，並有被告全戶戶籍謄本、
    丁○○中華民國台灣地區旅行證申請書暨相關資料、被告與
    丁○○入出境查詢列表、結婚登記申請書、財團法人海峽交
    流基金會證明書、福建省寧德市公證處結婚公證書、被告與
    丁○○於93年1月7日於內政部入出境管理局製作之面談紀錄
    各1份附卷可稽，被告犯行足堪認定。末以，證人利明正於
    本院95年8月11日審理時證稱「（問：你先行面談的被告丁
    ○○並不承認她是假結婚，你後來再面談被告乙○○時，他
    為何就直接向你承認說，是他喝酒認識的「阿鴻」叫他當人
    頭老公？）我問完被告丁○○之後，就按照被告丁○○的面
    談內容來詢問被告乙○○，被告乙○○回答內容與被告丁○
    ○有些出入，後來他自己認為無法就我所問的問題自圓其說
    ，才向我坦承他是假結婚，其實應該有另外一份面談紀錄，
    該份面談紀錄因為被告乙○○後來有向我坦承，我就沒有把
    那份原始筆錄附在公文卷裡，但是所謂原始筆錄是我邊問邊
    作的小抄，並不是正式的筆錄，我沒有將該張小抄留下來。
    」、「（問：這樣說來本案是你主動發現有犯罪嫌疑的，被
    告乙○○才承認，對否？）本案是被告乙○○已經接受我的
    面談，他有說出大陸新娘的姓名，這是基本資料一定要說，
    但是我在就被告丁○○陳述過的事情進一步問被告乙○○，
    他就沒有辦法回答，所以才向我承認是假結婚。」等語，又
    於本院95年10月5日合議審理時證稱「我是支援境管局作大
    陸新娘入境的面談，丁○○是大陸新娘，她入境時要實施面
    談，是與丁○○面談完之後，然後在入境大廳與被告乙○○
    作面談，二人是分開面談，不是一起面談。」、「（問：面
    談結果如何？）我問過丁○○之後，因為只是她單方面說詞
    ，沒有辦法核對另一方的說詞，等到我面談被告乙○○時，
    就發現二人說詞不一致，所以我就懷疑他們二人是假結婚，
    我又繼續質疑被告乙○○為何他們二人說詞不一致的地方，
    被告乙○○無法自圓其說，所以就承認是假結婚。」、「（
    問：在被告乙○○承認與丁○○假結婚之前，你是否有合理
    的懷疑或線索被告二人間是假結婚？）沒有線索，我是問過
    二人之後得到合理的懷疑。」等語，由此可見，在被告向檢
    察官主動到案前，司法警察利明正即已因其職務而對被告與
    丁○○間之假結婚得有合理懷疑，是被告於本案並不構成自
    首，並不因嗣後警方漏將被告與丁○○移送法辦有何差異，
    公辯辯護人以此指稱被告符合自首要件，容有誤會，併此敘
    明。
二、核被告乙○○所為，係犯刑法第216條、第214條之行使使公
    務員登載不實文書、台灣地區與大陸地區人民關係條例第79
    條第4項、第2項之意圖營利使大陸人民非法進入台灣地區未
    遂罪；公訴人認被告係犯台灣地區與大陸地區人民關係條例
    第79條第4項、第1項之罪，尚有未洽，起訴法條應予變更。
    被告與丁○○、黃舜鴻、楊敏隆、上開人蛇集團不詳成員間
    ，就上開偽造文書犯行部分，被告與黃舜鴻、楊敏隆、上開
    人蛇集團不詳成員間，就上開意圖營利使大陸人民非法進入
    台灣地區未遂犯行部分，有犯意聯絡及行為分擔，各為共同
    正犯。彼等使公務員登載不實文書之低度行為，應為行使之
    高度行為所吸收，不另論罪。彼等先後二次行使使公務員登
    載不實文書之行為，時間緊接，觸犯構成犯罪要件相同之罪
    名，顯係基於概括犯意為之；被告行為後，刑法第56條連續
    犯之規定，業於94年1月7日修正公布刪除，並於95年7月1日
    施行，則被告之犯行，因行為後新法業已刪除連續犯之規定
    ，此刪除雖非犯罪構成要件之變更，但顯已影響行為人刑罰
    之法律效果，自屬法律有變更，依新法第2條第1項規定，比
    較新、舊法結果，仍應適用較有利於被告之行為時法律即舊
    法論以連續犯（最高法院95年第8次刑事庭會議決議參照）
    ，並依修正前第56條之規定加重其刑。再修正後之刑法刪除
    第55條關於牽連犯之規定，本件被告所犯上開二罪間具有牽
    連犯之關係，依修正前即行為時之規定，應從一重之意圖營
    利使大陸人民非法進入台灣地區未遂罪處斷；依修正後之刑
    法既已刪除牽連犯之規定，則所犯上述各罪應依數罪併罰之
    規定分論併罰，比較新舊法之規定，修正後之規定並非較有
    利於被告，依刑法第2條第1項前段之規定，應適用行為時之
    法律，即適用修正前刑法第55條牽連犯之規定，從一重之意
    圖營利使大陸人民非法進入台灣地區未遂罪處斷。被告意圖
    營利使大陸人民非法進入台灣地區之犯行未遂，又修正前刑
    法第26條前段與修正後第25條第2項之規定並無不同，逕依
    修正前刑法第26條前段規定減輕之。被告於第1時間即向航
    警供承犯罪，並主動供出其之上手共犯，使檢警得以勾勒出
    人蛇集團之上手並偵辦之，本院認即使課以法定最輕刑仍有
    法重情輕之感，又修正後刑法第59條之規定要件較嚴格，依
    刑法第2條第1項前段之規定，應依修正前第59條之規定酌減
    之，並應遞減之。又上開刑法第214條規定有罰金刑，而本
    案就該條有上開連續犯加重之情形，依修正後刑法第67條之
    規定，法定罰金刑之最高度與最低度同加重之，而修正前該
    條則並無法定罰金刑須加重之規定，是依修正刑法第2條第1
    項前段規定，應適用修正前刑法第67條之規定，而毋庸加重
    該條之罰金刑；再刑法第214條係72年6月26日以前修正之刑
    法條文，該條項之罰金刑，按罰金罰鍰提高標準條例第一條
    前段之規定，提高（以銀元計）至十倍，而按95年6月24日
    修正公布、自95年7月1日施行之刑法施行法第1條之1第2項
    前段之規定，該條項之罰金刑，提高（以新台幣計）至卅倍
    ，二者經適用後之罰金刑提高規定並無不同，應逕依罰金罰
    鍰提高標準條例第1條前段之規定以提高罰金刑，均併此敘
    明。爰審酌被告貪圖利得而與人蛇集團共謀引進年輕之大陸
    女子來台、被告犯行對國際人權之嚴重危害性、然犯後在第
    一時間即坦承犯行而阻止悲劇進一步發生、主動供出上手人
    蛇集團等一切情狀，量處如主文所示之刑。末以，被告前未
    受有徒刑以上刑之宣告，此有台灣高等法院被告前案紀錄表
    一紙可參，其經此次罪刑宣告之教訓，信無再犯之虞，又本
    件犯罪在新法施行前，新法施行後，緩刑之宣告，應適用新
    法第74條之規定，最高法院95年度第8次刑事庭會議參照，
    是應依修正後刑法第74條第1項第1款之規定，宣告緩刑，以
    啟自新。
三、移送併辦之95年度偵字第3143號案件與本案屬事實上同一案
    件，併此敘明。
據上論斷，應依刑事訴訟法第二百九十九條第一項前段、第三百
條，台灣地區與大陸地區人民關係條例第七十九條第四項、第二
項，刑法第二條第一項前段、第十一條前段、第二百十六條、第
二百十四條、（修正前）第五十五條、（修正前）第二十六條前
段、（修正前）第五十九條、第七十四條第一項第一款，罰金罰
鍰提高標準條例第一條前段，現行法規所定貨幣單位折算新台幣
條例第二條，判決如主文。
本案經檢察官丙○○到庭執行職務
中    華    民    國    95    年    10    月    19    日
                  刑事第四庭審判長法    官  鄭景文
                                  法    官  林淑鳳
                                  法    官  曾雨明
以上正本證明與原本無異。
對於本件判決如有不服，應於收受送達後10日內，向本院提出上
訴書狀，上訴於臺灣高等法院。
中    華    民    國    95    年    10    月    25    日
                                  書 記 官  王靜敏
附錄法條：
臺灣地區與大陸地區人民關係條例第79條第4項、第2項：
違反第 15 條第 1 款規定者，處 1 年以上 7 年以下有期徒刑，
得併科新臺幣一百萬元以下罰金。
意圖營利而犯前項之罪者，處 3 年以上 10 年以下有期徒刑，得
併科新臺幣五百萬元以下罰金。
前二項之首謀者，處 5 年以上有期徒刑，得併科新臺幣一千萬元
以下罰金。
前三項之未遂犯罰之。
中華民國船舶、航空器或其他運輸工具所有人、營運人或船長、
機長、其他運輸工具駕駛人違反第15條第1款規定者，主管機關
得處該中華民國船舶、航空器或其他運輸工具一定期間之停航，
或廢止其有關證照，並得停止或廢止該船長、機長或駕駛人之職
業證照或資格。
中華民國船舶、航空器或其他運輸工具所有人，有第 1 項至第 4
項之行為或因其故意、重大過失致使第三人以其船舶、航空器或
其他運輸工具從事第1項至第4項之行為，且該行為係以運送大陸
地區人民非法進入臺灣地區為主要目的者，主管機關得沒入該船
舶、航空器或其他運輸工具。所有人明知該船舶、航空器或其他
運輸工具得沒入，為規避沒入之裁處而取得所有權者，亦同。
前項情形，如該船舶、航空器或其他運輸工具無相關主管機關得
予沒入時，得由查獲機關沒入之。
中華民國刑法第216條：
行使第 210 條至第 215 條之文書者，依偽造、變造文書或登載
不實事項或使登載不實事項之規定處斷。
中華民國刑法第214條：
明知為不實之事項，而使公務員登載於職務上所掌之公文書，足
以生損害於公眾或他人者，處3年以下有期徒刑、拘役或5百元以
下罰金。


司法院資訊處製作；財團法人民間司法改革基金會備份。
